ACORDAO-COMPLETO-2392749

ACÓRDÃO 662/2020 ATA 9/2020 - PLENÁRIO

VISTO, relatado e discutido o recurso de revisão interposto por Omar Sousa Barbosa contra o Acórdão 8214/2018-TCU-Primeira Câmara.
		ACORDAM os ministros do Tribunal de Contas da União, reunidos em sessão do Plenário, ante as razões expostas pela relatora, e com fundamento nos arts. 32 e 35 da Lei 8.443/1992, em:
9.1. conhecer do presente recurso e, no mérito, dar-lhe provimento parcial para:
9.1.1. excluir do débito de que trata o subitem 9.2 do acórdão recorrido as despesas comprovadas na fase recursal, indicadas na fundamentação, atribuindo-se a seguinte composição à dívida remanescente:
	Valor (R$) 
	Data de Ocorrência
	Natureza

	4.430,70
	31/10/2011
	Débito

	12.582,00
	30/11/2011
	Débito

9.1.2. reduzir a multa aplicada ao recorrente pelo subitem 9.3 do acórdão recorrido para R$ 7.500,00 (sete mil e quinhentos reais) .	
	9.2. dar ciência do presente acórdão ao recorrente, ao Fundo Nacional de Desenvolvimento da Educação e à Prefeitura Municipal de Caatiba/BA.

Recurso de revisão interposto contra acórdão que julgou irregulares as contas do recorrente, condenando-o ao pagamento de débito e de multa em razão da omissão no dever de prestar contas da aplicação dos recursos repassados por meio do Programa Nacional de Alimentação Escolar (Pnae), no exercício de 2011.

Prefeitura Municipal de Caatiba/BA.

3. Recorrente: Omar Sousa Barbosa (CPF XXX.380.755-XX).
3.1. Responsável: Omar Sousa Barbosa (CPF XXX.380.755-XX).
3.2. Interessado: Fundo Nacional de Desenvolvimento da Educação (CNPJ 00.378.257/0001-81).

13.1. Ministros presentes: José Mucio Monteiro (Presidente), Walton Alencar Rodrigues, Benjamin Zymler, Augusto Nardes, Aroldo Cedraz, Raimundo Carreiro, Ana Arraes (Relatora), Bruno Dantas e Vital do Rêgo.
13.2. Ministros-Substitutos presentes: André Luís de Carvalho e Weder de Oliveira.

ANA ARRAES

ministro-substituto Weder de Oliveira.

Trata-se de recurso de revisão interposto por Omar Sousa Barbosa contra o Acórdão 8214/2018-TCU-Primeira Câmara, que julgou tomada de contas especial instaurada pelo Fundo Nacional de Desenvolvimento da Educação - FNDE em razão da omissão na prestação de contas de recursos repassados ao Município de Caatiba/BA por meio do Programa Nacional de Alimentação Escolar (Pnae) no exercício de 2011.
2.	Transcrevo excerto da deliberação recorrida:
"9.1. considerar revel, para todos os efeitos, com fundamento no art. 12, § 3º, da Lei 8.443/1992, o Sr. Omar Sousa Barbosa;
9.2.  julgar irregulares, com fundamento nos arts. 1º, I, e 16, III, "a" e "c", da Lei 8.443/1992 c/c os arts. 19 e 23, III, da mesma lei, e com arts. 1º, I, 209, I e III, e 214, III, do RI/TCU, as contas do Sr. Omar Sousa Barbosa e condená-lo ao pagamento das quantias abaixo especificadas, com a fixação do prazo de 15 (quinze) dias, a contar da notificação, para que comprove, perante este Tribunal (art. 214, III, "a", do RI/TCU) , o recolhimento da dívida aos cofres do Fundo Nacional de Desenvolvimento da Educação, atualizada monetariamente e acrescida dos juros de mora, calculados a partir das datas discriminadas, até a data do recolhimento, na forma prevista na legislação em vigor:
	Valor (R$) 
	Data

	12.582,00
	15/3/2011

	12.582,00
	31/3/2011

	2.082,00
	2/5/2011

	10.500,00
	3/5/2011

	62.910,00
	30/9/2011

	12.582,00
	31/10/2011

	12.582,00
	30/11/2011

9.3. aplicar ao Sr. Omar Sousa Barbosa a multa prevista no art. 57 da Lei 8.443/1992 c/c o art. 267 do RI/TCU, no valor de R$ 56.000,00 (cinquenta e seis mil reais) , fixando-lhe o prazo de 15 (quinze) dias, a contar da notificação, para que comprove, perante este Tribunal (art. 214, III, "a", do RI/TCU) , o recolhimento da dívida aos cofres do Tesouro Nacional, atualizada monetariamente desde a data do presente acórdão até a do efetivo recolhimento, se for paga após o vencimento, na forma da legislação em vigor;
9.4. autorizar, desde logo, nos termos do art. 28, II, da Lei 8.443/1992, a cobrança judicial das dívidas, caso não atendidas as notificações;
9.5. com fundamento no § 3º do art. 16 da Lei 8.443/1992, encaminhar cópia desta deliberação à Procuradoria da República na Bahia, para a adoção das medidas que entender cabíveis."
3.	O recorrente sustenta, em preliminar, que não teria sido notificado da existência desta tomada de contas especial, pois as correspondências direcionadas à prefeitura e recebidas por seus sucessores não lhe foram entregues. Argumenta que seu endereço residencial seria de conhecimento desta Corte e que teria respondido aos ofícios que foram a ele encaminhados.
4.	No mérito, alega que a prestação de contas foi encaminhada em 4/6/2018, antes do julgamento do presente processo, que ocorreu em 31/7/2018. Afirma, ainda, que tentou apresentar a documentação à administração que o sucedeu. 
5.	Argumenta que, a partir dos exercícios de 2011 e 2012, as prestações de contas do Pnae haviam sido sistematizadas pelo SigPC, mas que a funcionalidade "Enviar" só teria sido inserida em 2013. Entretanto, nesse mesmo ano, já não mais teria acesso ao sistema SigPC; mesmo assim, abriu chamados junto ao FNDE para entregá-las na forma documental. 
6.	Por fim, sustenta a existência de boa-fé pelas várias tentativas de realizar a prestação de contas dos recursos recebidos; requer a concessão de efeito suspensivo ao recurso; em anexo à petição recursal, encaminha documentação comprobatória (peças 47 e 48) .
7.	Acolhendo a proposta da Secretaria de Recursos (Serur) , conheci do recurso de revisão, nos termos dos artigos 32, III, e 35, III, da Lei 8.443/1992, sem a atribuição de efeito suspensivo (peça 54) .
8.	Em instrução preliminar, a Serur, após analisar a documentação encaminhada pelo recorrente, realizou as seguintes diligências:
a) ao Banco do Brasil, para complementar as informações relativas às transações constantes do extrato de conta corrente; e 
b) ao FNDE, para verificar se o Parecer do Conselho de Alimentação Escolar (CAE) havia sido juntado aos autos. 
9.	No exame de mérito, auditor da unidade técnica afastou a preliminar de nulidade do acórdão recorrido, considerando que a citação por edital teria cumprido as normas processuais deste Tribunal. No mérito, considerou que a documentação apresentada pelo recorrente é apta a comprovar a aplicação de R$ 70.438,55 dos recursos repassados. Considerou, ainda, que o valor de R$ 38.368,75, referente ao saldo da conta corrente específica no final do exercício, deve ser excluído do débito imputado, pois não se trata de recursos geridos no exercício. Por fim, entendeu que a ausência de parecer do CAE não é, por si só, fundamento para a condenação em débito.
10.	Os dirigentes da Serur, por sua vez, divergiram da proposta do auditor. Consideraram que o parecer do CAE é documento imprescindível à avaliação da prestação de contas, não cabendo falar em aceitação das despesas supostamente incorridas com o objeto. Divergiram também da proposta de afastar a parcela não gerida no exercício de 2011, pois consideraram que o ex-prefeito permaneceu na administração do município de 2009 a 2012, sendo, portanto, responsável pela integralidade dos recursos repassados no período. Em razão disso, propõem negar provimento ao recurso em tela.
11.	O Parquet acompanha o corpo dirigente da Serur, ressaltando a necessidade do parecer do CAE com vistas a estabelecer o nexo de causalidade entre as despesas realizadas e os recursos transferidos.
	É o Relatório.

Luís Claudio da Silva Arcanjo (OAB/BA 27.113) e outros representando Omar Sousa Barbosa.

Subprocurador-geral Paulo Soares Bugarin.

Tomada de contas especial. Fundo Nacional de Desenvolvimento da Educação. Programa Nacional de Alimentação Escolar. Exercício de 2011. Omissão no dever de prestar contas. Revelia. Contas irregulares. Débito. Multa. Recurso de revisão. Conhecimento. Validade da Citação por Edital. Ausência do Parecer do Conselho de Alimentação Escolar. Inclusão de Saldo da Conta Específica no Débito. Impossibilidade. Elementos suficientes para mitigação de parte do débito. Provimento parcial. Redução proporcional da Multa. - A ausência de parecer do Conselho de Alimentação Escolar na prestação de contas do Programa Nacional de Alimentação Escolar não gera presunção absoluta de débito, não impedindo que a comprovação da boa e regular dos recursos se faça por meio de outros meios lícitos de prova.

TOMADA DE CONTAS ESPECIAL (TCE)

Secretaria de Recursos (Serur).

Trata-se de recurso de revisão interposto por Omar Sousa Barbosa contra o Acórdão 8214/2018-TCU-Primeira Câmara, que julgou tomada de contas especial instaurada pelo Fundo Nacional de Desenvolvimento da Educação - FNDE em razão da omissão na prestação de contas de recursos repassados ao Município de Caatiba/BA por meio do Programa Nacional de Alimentação Escolar (Pnae) no exercício de 2011.
2.	Preliminarmente, conheço do recurso de revisão, eis que atendidos os requisitos de admissibilidade, gerais e específicos, nos termos do art. 35, inciso III, da Lei 8.443/1992. Adoto, nesse sentido, as razões de decidir constantes do exame de admissibilidade promovido pela Secretaria de Recursos (peça 51) .
3.	Quanto ao mérito, acompanho, conforme as razões expostas a seguir, a proposta formulada pelo auditor federal de Controle Externo Giuliano Bressan Geraldo (peça 72) , cumprimentando-o pela criteriosa análise da documentação encaminhada a título de prestação de contas.
4.	Analiso, nesse voto, as seguintes questões levantadas pelo recorrente e demais intervenientes neste processo:
a) a validade da citação do responsável por edital;
b) a exigência de parecer do CAE como elemento indispensável para comprovação da boa e regular aplicação dos recursos transferidos ao município;
c) a inclusão do saldo de recursos, na conta específica do Pnae, no exercício de 2011, no débito a ser imputado ao responsável;
d) comprovação parcial das despesas realizadas com recursos recebidos pelo programa.
I
5.	O recorrente sustenta a ausência de citação válida e, portanto, a nulidade do acórdão recorrido em virtude do cerceamento de defesa.  Alega que a citação realizada por meio do Edital 0013/2018-Secex/CE não cumpriu seu objetivo, pois não teria tido acesso à publicação. Reiterou que seu endereço é "Rua Naomar Alcântara, s/n" e que, em outras oportunidades, já havia sido notificado pela Corte, a exemplo do Oficio 0281/2018-TCU/SECEX-PR, referente à Tomada de Contas Especial 020.377/2017.
6.	Não procede essa argumentação.
7.	Em primeiro lugar, o primeiro ofício de citação, o Ofício 2.204/2017 (peça 6) , foi encaminhado justamente para o endereço mencionado pelo recorrente, mas o AR retornou com a mensagem "Endereço Insuficiente" (peça 11) .
8.	Em razão disso, diversas foram as tentativas de localizar o responsável, conforme evidencia a peça 13. A partir da pesquisa realizada (mesma peça) , foram encaminhados ofícios de citação para diferentes endereços do responsável, constantes da base de dados do TSE, do Ministério das Cidades, do CNE e do CPF (peças 14 a 29) . Isso tudo, sem prejuízo das mensagens eletrônicas enviadas aos e-mails do responsável (peça 13) . 
9.	As tentativas quedaram infrutíferas, e somente a partir daí, então, que se promoveu a citação por edital (peça 30) . 
10.	Nesse contexto, entendo haverem sido esgotados os meios possíveis de localização do responsável, ensejando a citação ficta prevista no art. 22, inciso III, da Lei 8.443/1992, na qual, como se sabe, há presunção absoluta de que o réu tomou conhecimento do processo que tramita em seu desfavor, sendo irrelevante sua efetiva ciência.
11.	Considero, portanto, a citação por edital válida por entender que a então Secex/CE atendeu aos preceitos do art. 6º da Resolução TCU 170/2004 e do art. 256 do Código de Processo Civil.
II
12.	No mérito, afasto o fundamento utilizado pelos dirigentes da Serur e pelo Parquet para propor o desprovimento do presente recurso. Segundo esses atores, o Parecer do Conselho de Alimentação Escolar (CAE) é elemento indispensável para a comprovação da boa e regular aplicação dos recursos transferidos ao município. 
13.	Em nenhum momento, foi concedida ao recorrente a oportunidade de encaminhar ao Tribunal o referido parecer ou de justificar a sua ausência. 
14.	Explico. A questão da falta do parecer do CAE foi levantada pelo auditor no parecer de peça 55, que propôs a realização de diligência ao Banco do Brasil e ao Fundo Nacional de Desenvolvimento da Educação (FNDE) . Na instrução de mérito, entendeu que a ausência do parecer não implica necessariamente a existência de débito, a despeito de considerar que a ausência dessa formalidade essencial exigiria apuração mais criteriosa da aplicação dos recursos. Posteriormente, essa ausência foi usada como fundamento para o desprovimento do recurso pelos dirigentes da Serur e pelo MPTCU, sem que o recorrente tenha se manifestado a respeito. 
15.	Importante registrar que o art. 10 do CPC 2015 estabelece que o juiz não pode decidir, em qualquer grau de jurisdição, com base em fundamento a respeito do qual não se tenha dado às partes oportunidade de se manifestar, ainda que se trate de matéria sobre a qual deva decidir de ofício.
16.	Entendo que, no caso concreto, o parecer do CAE não pode ser considerado indispensável para a comprovação das despesas realizadas no âmbito do Pnae, principalmente se considerarmos a criteriosa análise empreendida pelo auditor da Serur (peça 72) .
17.	A despeito de haver precedentes dos órgãos fracionários desta Corte, inclusive um de minha relatoria, no sentido de que a ausência do parecer impede a comprovação, impõe-se a revisão desse entendimento, tendo em vista o princípio da verdade material, que rege a processualística no TCU.
18.	Observo, nesse sentido, que este Tribunal já relevou, até mesmo, ausência de notas fiscais em prestações de contas ao ser comprovado, por outros meios, o emprego dos recursos no objeto conveniado (Acórdão 38/2007-TCU-Segunda Câmara, rel. min. Ubiratan Aguiar, e Acórdão 5266/2018-TCU-Primeira Câmara, rel. min. Weder de Oliveira. 
19.	Ora, se a Corte relevou tal ausência, a fortiori ratione, deverá fazê-lo quanto à falta do parecer do CAE se outros elementos puderem comprovar a boa e regular aplicação dos recursos repassados. 
20.	Além disso, é importante salientar que a manifestação o TCU nas contas não está vinculada àquele parecer. 
21.	Portanto, referido documento não pode ser considerado elemento essencial para a presente análise, a despeito de sua ausência na prestação de contas constituir falha formal que sugira falta de efetivo controle social no município, esta, sim, irregularidade grave, a qual, para sua devida caracterização, exige apuração mais aprofundada.
22.	Reforça a tese da irregularidade formal o precedente do Tribunal Regional Federal da 1ª Região citado pelo auditor, que ficou ementado nos seguintes termos:
"IMPROBIDADE ADMINISTRATIVA. LEI 8.429/92. EX-PREFEITO MUNICIPAL. RECURSOS DO PNAE REPASSADOS PELO FNDE. MERA IRREGULARIDADE. INEXISTÊNCIA DE ATO DE IMPROBIDADE ADMINISTRATIVA. SENTENÇA MANTIDA. 
1. Falhas toleráveis ou meras irregularidades despidas de dolo ou má fé, como a ausência de assinatura do Presidente do CAE no parecer conclusivo sobre a execução do PNAE, não são suficientes para atrair a incidência da Lei 8.429/92.
2. A improbidade administrativa é "uma ilegalidade qualificada pelo intuito malsão do agente, atuando sob impulsos eivados de desonestidade, malícia, dolo ou culpa grave" (STJ, REsp 1416313/MT, Rel. Ministro Napoleão Nunes Maia, Primeira Turma, DJe 12/12/2013) , o que não se verifica na espécie. 3. Apelação não provida. (AC 0000265-10.2009.4.01.3302, Rel. Des. Federal Mônica Sifientes, 3ª Turma. j. 30.5.2017) ."
23.	Nesse contexto, conclui-se que a ausência de parecer do CAE na prestação de contas do Pnae não gera presunção absoluta de débito, não impedindo que a comprovação da boa e regular utilização dos recursos públicos seja feita por outros meios lícitos. 
III
24.	Outra questão que merece ser tratada é a da inclusão, ou não, do saldo de recursos, na conta específica do programa, no débito a ser imputado ao responsável. 
25.	O auditor da Serur opinou pela sua exclusão, mas o diretor técnico divergiu do entendimento ao salientar que o responsável permaneceu no comando da municipalidade até 2012, sendo, portanto, "responsável pela administração da integralidade dos valores repassados à conta do programa durante todo esse período". 
26.	Entendo que a parcela relativa ao saldo da conta específica deve ser excluída do débito. 
27.	Explico. A presente tomada de contas especial foi instaurada em razão de omissão na prestação de contas do exercício de 2011, falha que gera, como regra, presunção relativa de débito dos recursos transferidos para o município naquele exercício, tendo em vista o ônus do gestor a que se refere o art. 93 do Decreto-Lei 200/1967.
28.	Entretanto, tal presunção encontra limites na verdade material. Ora, restou demonstrada nos autos a existência de saldo da conta corrente específica em 2011, ou seja, valores que não foram geridos no exercício financeiro em questão. Seriam utilizados em exercícios subsequentes, podendo vir a ser objeto de outras TCEs, caso identificadas irregularidades em sua gestão. 
29.	Não vejo como incluir essa parcela na presente TCE, pois ausente qualquer indício de irregularidade na sua utilização. 
30.	Portanto, a tese sustentada pelo corpo dirigente da Serur, no sentido de considerar como débito parcela que sequer foi utilizada em 2011, conforme demonstrado nos autos, extrapola os limites da presunção gerada pela omissão no dever de prestar contas.
IV
31.	Cumpre, por fim, destacar alguns pontos da análise do auditor (peça 72) sobre a documentação encaminhada pelo recorrente, aos quais manifesto a minha aquiescência. 
32.	Nessa análise, para que uma alegada despesa pudesse ser aceita com válida, deveria atender aos seguintes requisitos:
a) pertinência entre as datas dos documentos e as despesas executadas;
b) existência de nota fiscal ou recibo de prestação de serviços;
c) cheque nominal ao emissor da nota fiscal e pertinência de gastos com o Pnae.
33.	Com base nesses critérios, foram consideradas comprovadas as seguintes despesas, sintetizadas na tabela a seguir (extraída da peça 70) :
	Cheque ou Transferência
	Valor (R$) 
	Data do Saque da C/C
	Documentação Comprobatória (peça) 

	850.046
	4.761,44
	16/3/2011
	47, p. 76-82

	850.035
	12.410,60
	06/04/2011
	47, p. 85-90

	850.038
	12.404,12
	10/05/2011
	47, p. 96-101

	850.054
	11.424,27
	10/10/2011
	47, p. 118-123

	850.055
	14.152,11
	10/10/2011
	47, p. 126-131

	850.040
	942,50
	14/10/2011
	48, p.1-5

	850.058
	14.343,51
	21/11/2011
	48, p. 12-17

	Total
	70.438,55
		
34.	Por outro lado, foram rejeitados documentos ou despesas alegadas, que totalizam o montante de R$ 17.010,65, em razão das seguintes irregularidades: ausência de identificação do credor no recibo, ausência de documentação comprobatória e/ou nota fiscal (peça 71) .
35.	Isso posto, considerando que a documentação encaminhada comprova, parcialmente, a boa e regular utilização dos recursos oriundos do Pnae, dou provimento parcial ao presente recurso de revisão, para reduzir, do débito imputado pelo Acórdão 8214/2018-TCU-Primeira Câmara, o montante considerado justificado (peça 70) . Por conseguinte, reduzo, proporcionalmente, a multa do art. 57 aplicada pelo acórdão recorrido.
Ante o exposto, voto por que o Tribunal adote a minuta de acórdão que submeto à consideração deste Colegiado.
TCU, Sala das Sessões Ministro Luciano Brandão Alves de Souza, em 25 de março de 2020.
ANA ARRAES 
Relatora